臺灣基隆地方法院民事裁定  
109年度消債職聲免字第19號
聲  請  人  李權修  
即  債務人            
代  理  人  徐嘉明律師（法扶律師）
債  權  人  第一商業銀行股份有限公司

法定代理人  邱月琴  
代  理  人  邱浩耘  
            吳金誠  
債  權  人  上海商業儲蓄銀行股份有限公司


法定代理人  林志宏  
代  理  人  曹𦓻峸  
債  權  人  國泰世華商業銀行股份有限公司

法定代理人  郭明鑑  
代  理  人  游豐維  
債  權  人  花旗(台灣)商業銀行股份有限公司


法定代理人  莫兆鴻  


代  理  人  陳正欽  
債  權  人  玉山商業銀行股份有限公司


法定代理人  黃男州  
代  理  人  賴曉秋  
債  權  人  台新國際商業銀行股份有限公司


法定代理人  尚瑞強  


債  權  人  中國信託商業銀行股份有限公司


法定代理人  利明献  


債  權  人  台灣美國運通國際股份有限公司


法定代理人  郭豐賓  


債  權  人  中華開發資產管理股份有限公司

法定代理人  李天送  


債  權  人  永瓚開發建設股份有限公司

法定代理人  許勝發  


債  權  人  良京實業股份有限公司

法定代理人  平川秀一郎


債  權  人  新光行銷股份有限公司

法定代理人  陳建成  
代  理  人  鄭穎聰  
債  權  人  元大國際資產管理股份有限公司

法定代理人  宋耀明  
代  理  人  劉德明  
債  權  人  新加坡商艾星國際有限公司臺灣分公司

法定代理人  曾慧雯  


上列當事人間消費者債務清理之職權免責事件，本院裁定如下：
    主  文
債務人李權修不予免責。
    理  由
一、按法院為終止或終結清算程序之裁定確定後，除別有規定外
    ，應以裁定免除債務人之債務，消費者債務清理條例（下稱
    債清條例）第132條定有明文。次按法院裁定開始清算程序
    後，債務人有薪資、執行業務所得或其他固定收入，扣除自
    己及依法應受其扶養者所必要生活費用之數額後仍有餘額，
    而普通債權人之分配總額低於債務人聲請清算前2年間，可
    處分所得扣除自己及依法應受其扶養者所必要生活費用之數
    額者，法院應為不免責之裁定。但債務人證明經普通債權人
    全體同意者，不在此限；債務人有下列各款情形之一者，法
    院應為不免責之裁定，但債務人證明經普通債權人全體同意
    者，不在此限：於7年內曾依破產法或本條例規定受免責。
    故意隱匿、毀損應屬清算財團之財產，或為其他不利於債
    權人之處分，致債權人受有損害。捏造債務或承認不真實
    之債務。聲請清算前2年內，因消費奢侈商品或服務、賭博
    或其他投機行為，所支出之總額逾該期間可處分所得扣除自
    己及依法應受其扶養者所必要生活費用之半數，或所負債務
    之總額逾聲請清算時無擔保及無優先權債務之半數，而生開
    始清算之原因。於清算聲請前1年內，已有清算之原因，而
    隱瞞其事實，使他人與之為交易致生損害。明知已有清算
    原因之事實，非基於本人之義務，而以特別利於債權人中之
    一人或數人為目的，提供擔保或消滅債務。隱匿、毀棄、
    偽造或變造帳簿或其他會計文件之全部或一部，致其財產之
    狀況不真確。故意於財產及收入狀況說明書為不實之記載
    ，或有其他故意違反本條例所定義務之行為，致債權人受有
    損害，或重大延滯程序，為債清條例第133條、第134條所明
    文。
二、債務人前有不能清償債務之情事，於民國108年11月4日具狀
    向本院聲請前置調解，於調解不成立後聲請清算，本院以10
    9年度消債清字第1號裁定自109年1月9日下午5時起開始清算
    程序，經本院司法事務官以109年度司執消債清字第1號（下
    稱執行卷）案件進行清算程序，債務人於109年8月18日提出
    與清算財團（台灣人壽保險股份有限公司〈下稱台灣人壽〉保
    單號碼0000000000新保本終身壽險保單〈下稱系爭保單〉）之
    保單價值準備金等值現金新臺幣（下同）3萬3,679元，已依
    109年9月8日公告認可之分配表分配予全體債權人在案，而
    於109年11月18日裁定清算程序終結，債務人為符合債清條
    例第133條前段免責之要件，於110年3月12日提出現金6萬5,
    009元分別匯款予各債權人，共清償9萬8,688元等情，有郵
    政匯款申請書14紙在卷可查，並經本院核對閱覽前述卷宗確
    認屬實，故依上述規定，本院應依職權審酌是否裁定免除債
    務人之債務。經本院依債清條例第136條規定，通知債務人
    於110年3月18日到場陳述，並函請全體債權人就債務人免責
    與否表示意見，除中華開發資產管理股份有限公司、永瓚開
    發建設股份有限公司、元大國際資產管理股份有限公司未具
    狀陳述意見外，其餘債權人均不同意免責，並分別具狀表示
    意見如下：
  ㈠第一商業銀行股份有限公司、玉山商業銀行股份有限公司、
    花旗(台灣)商業銀行股份有限公司：請依職權調查債務人是
    否有債清條例第133條、第134條之不免責事由。
  ㈡台新國際商業銀行股份有限公司（下稱台新銀行）：請詳查
    債務人是否有債清條例第133條、第134條事由，如查詢債務
    人入出境資料以確認其是否有奢侈浪費或隱匿財產之行為。
  ㈢中國信託商業銀行股份有限公司：債務人於聲請清算前2年收
    入扣除自己必要生活費用剩餘17萬1,216元，高於各債權人
    之分配總額，依債清條例第133條規定應受不免責裁定；另
    請調查債務人是否有債清條例第134條事由。又債務人現年5
    2歲，具還款能力當竭力清償債務，以防債清條例被濫用等
    語。
  ㈣國泰世華商業銀行股份有限公司：本件清算程序中，全體普
    通債權人受償甚微，請調查債務人目前收入情形，若受償金
    額低於前兩年可處分之餘額，請予以不免責裁定。
  ㈤上海商業儲蓄銀行股份有限公司：債務人自持卡消費以來未
    有任何還款紀錄，僅於本件程序中清償，依債務人總還款金
    額對照債權表之無擔保及無優先債權總額1,176萬4,555元，
    清償比例僅為0.8%，債務人應依債清條例第141條、第142條
    規定繼續清償至得聲請法院免責之數額，防堵債務人濫用清
    算程序。
  ㈥良京實業股份有限公司（下稱良京公司）：本院109年度消債
    清字第1號裁定理由中，已認定債務人於聲請清算前2年間，
    收入減支出之餘額為7萬5,216元至17萬1,216元，依全體債
    權人受分配額，債務人即有債清條例第133條不免責事由。
    另請調查債務人是否有其他保單隱匿未陳報、各該保單質借
    之時點及金額，如有，則與保單有關之一切金額，均應全數
    加入清算財團供分配，債務人隱匿財產之行為，亦屬本條例
    第134條第2、8款不免事由等語。
  ㈦新光行銷股份有限公司：依本院109年度消債清字第1號裁定
    所載，其清算最低清償總金額應為17萬1,216元，本件全體
    債權人獲分配總額不足該金額，債務人顯有債清條例第133
    條不免責事由。又債務人於保險未解約之情況下，竟能立即
    提出3萬3,679元之現金供清算分配，嗣稱能再行提出6萬5,0
    00元之現金清償，依臺灣高等法院高雄分院103年度消債抗
    字第3號民事裁定見解，恐有隱匿財產收入之真實情況，故
    債務人應符合債清條例第134條第8款情形等語。
  ㈧新加坡商艾星國際有限公司：請調查債務人是否有申請失業
    、低收入戶、職業訓練補助等政府相關補助。又依債清條例
    之立法理由及精神，並非欲幫助意圖鑽營法令漏洞且不願努
    力工作清償債務之人於經濟上重生，倘輕易准予債務人免責
    ，則對債權人及按時還款之更生或一般債務人不公，不符本
    條例之濟弱扶傾精神及司法正義等語。
三、經查：
　㈠按債清條例之主要目的，在於「使負債務之消費者得依本條
    例所定程序清理其債務，以調整其與債權人及其他利害關係
    人之權利義務關係，保障債權人之公平受償，謀求消費者經
    濟生活之更生及社會經濟之健全發展」，此觀諸本條例第1 
    條立法意旨即明。而債清條例第三章第五節規定之「免責及
    復權」機制，就消費者得否免責，設有各項審核標準，且係
    以得免責為原則（同條例第132條參照）。衡其目的在於藉
    由此等規範以使消費者依其能力及所得，用以清償一定比例
    之債務後，即可獲得經濟生活上之重生，而不再受先前債務
    之拘束，且設定相關條件為排除免責，以兼顧債權人之權益
    ，並避免消費者藉此機制獲取不當免責之利益。是法院在審
    酌消費者是否符合免責要件時，即應就此免責機制之目的，
    以及消費者清償及債權人受償之狀況，為公平合理之判斷。
　㈡債務人有無債清條例第133條之不免責事由：
　⒈債務人於本院命其陳報自聲請清算前2年即106年11月4日起迄
    今之收入（含薪資、佣金、獎金、津貼及補助）並提出相關
    證明後，債務人僅提出106至108年度綜合所得稅各類所得資
    料清單、勞工保險被保險人投保資料表為證，然並未陳報10
    9年1月1日迄今之收入暨相關資料，致本院無從認定債務人
    自109年1月9日開始清算後至裁定免責前之固定收入扣除支
    出後是否尚有餘額；縱依債務人所述以108年度綜合所得稅
    資料、110年度衛生福利部公告臺灣省每人每月最低生活費1
    .2倍定必要生活費用，並由3人共同扶養其母計算，債務人
    收入扣除自己必要生活費及扶養費後，每月尚有餘額5,531
    元（321,494元÷12-13,288元×1.2-13,288元×1.2×1/3）。
　⒉本件普通債權人於清算程序之分配總額為3萬3,679元，有本
    院司法事務官於109年9月8日公告之分配表可查。依債務人1
    06至108年度綜合所得稅資料計算，其於聲請清算前2年即10
    6年11月4日至108年11月3日平均每月收入為2萬2,898元【計
    算式：(185,021元×58/365＋249,750元＋321,494元×307/365)
    ÷24=22,898元，元以下4捨5入(下同)】，扣除自己必要生活
    費及扶養費之平均每月必要支出1萬9,234元【計算式：(11,
    448元×1.2×(1＋1/3)×(1＋28/30)月＋12,388元×1.2×(1＋1/3)×(
    22＋3/30)月)÷24=19,234元】後，每月尚餘3,664元，則債務
    人於聲請清算前2年間，可處分所得扣除必要支出之數額為8
    萬7,936元（3,664×24），顯然高於全體普通債權人之分配
    總額3萬3,679元。
　⒊然查，債務人於110年3月12日自行提出現金6萬5,009元分別
    匯款予各債權人，加計清算程序分配額共清償9萬8,688元，
    且各普通債權人受償額均達其應受分配額，可認債務人已繼
    續清償債務達本條例第133條規定之數額，參酌債清條例第1
    41條之立法理由，係配合同條例第133條之規定，鼓勵債務
    人利用其薪資、執行業務所得等固定收入繼續清償債務，於
    達同條例第133條所定數額時，仍可獲得免責之利益，是倘
    以上開方式計算，實質上債權人已獲相當程度之清償，堪認
    普通債權人先後合計受分配9萬8,688元，已逾債務人聲請清
    算前2年間，可處分所得扣除必要費用8萬7,936元，故債務
    人並無債清條例第133條之不免責事由，應堪認定。
　㈢債務人有無債清條例第134條第2款不免責事由：
　⒈債清條例所稱清算財團，依同條例第98條第1項規定，專指法
    院裁定開始清算程序時，屬於債務人之一切財產及將來行使
    之財產請求權，及法院裁定開始清算程序後，程序終止或終
    結前，債務人因繼承或無償取得之財產。而法院係於裁定開
    始清算程序後，始將債務人之積極財產列入清算財團，是債
    清條例第134條第2款所定之隱匿、毀損、不利處分應屬清算
    財團之財產，應以法院實際裁定開始清算程序後，債務人有
    此行為為限。
　⒉經查，債務人於本院裁定自109年1月9日開始清算前，於107
    年5月23日以系爭保單質借37萬元，有台灣人壽110年3月15
    日函在卷可考。依前開說明，聲請人於清算程序開始前所為
    保單質借之行為，既非於清算程序中所為，即非處分應屬清
    算財團之財產，不構成本條例第134條第2款之事由。然債務
    人既已實際領取該借款37萬元，倘於本院裁定開始清算程序
    時仍有剩餘，即屬債務人之現金財產，依法自應列入清算財
    團。惟債務人於108年11月、12月間分別聲請前置調解、清
    算時提出之財產及收入狀況說明書，僅列計已無殘值之汽車
    1部，就該保單質借之餘款、時點、金額、資金流向或用途
    ，全然未予記載，且主張以衛生福利部公告臺灣省每人每月
    最低生活費1.2倍計算必要生活費用，未提及有其他必要生
    活支出，衡諸債務人陳報自聲請清算前2年或目前之收入扣
    除必要費用，每月尚餘3,980元或5,531元，與本院上開計算
    大致相符，可認債務人之收入足敷其必要生活費用，債務人
    並未於取得借款後對本件債權人為清償，亦有各債權人陳報
    債權額之書狀可稽，則債務人於本院109年1月9日裁定開始
    清算程序時，質借之37萬元自應有所剩餘，該款項屬債務人
    之現金財產，當應列入清算財團。然債務人於開始清算程序
    後，並未提出任何「現金」作為清算財團財產以供各債權人
    分配，且於本院司法事務官於109年2月3日命其提出於各金
    融機構之全部存摺後迄未陳報，參酌全體普通債權人於清算
    程序中僅受償0.2863%，該行為已致債權人受有損害，且其
    情節、數額顯非輕微，自該當於債清條例第134條第2款故意
    隱匿應屬清算財團財產之行為。
　㈣債務人有無債清條例第134條第8款不免責事由：
　⒈按債務人欲藉由消費者債務清理條例謀求自身經濟生活更生
    ，當以積極誠實之態度，配合法院進行各項程序。法院雖有
    依職權調查必要之事實及證據之責，然基於債務人對自身財
    務、信用、工作之狀況，本應知之最詳之理，乃有上開條例
    第134條第8款規定之設，苟債務人怠於配合法院調查，或有
    不實陳述之情形，法院亦得為債務人不予免責之裁定，顯見
    本條例藉由課予債務人協力義務之方式，以示其確有債務清
    理之誠意。此觀該條例第134條第8款之立法理由為：「債務
    人故意於財產狀況、收入說明書為不實之記載，或有違反本
    條例第9條第2項到場義務、第41條出席及答覆義務、第81條
    第1項提出財產狀況及收入說明書及債權人、債務人清冊義
    務、第82條第1項報告義務、第89條生活儉樸及住居限制義
    務、第101條提出清算財團書面資料義務、第102條第1項移
    交簿冊、文件及一切財產義務、第103條第1項答覆義務、第
    136條第2項協力調查義務等，勢必影響清算程序之進行，為
    使債務人盡其法定義務，俾清算程序順利進行，亦不宜使債
    務人免責，爰設第8款」益明。
　⒉查債務人於108年11月4日前置調解聲請狀之財產及收入狀況
    說明書上記載，自106年起於彩券行打工，薪資每月約「2萬
    元」，嗣於同年12月10日調解期日陳稱「現在是打零工，每
    月收入約1萬8,000元至2萬2,000元，沒有結餘的空間」，再
    於同年12月24日清算聲請狀之財產及收入狀況說明書上記載
    ，自106年起於彩券行打工，薪資每月約「1萬8,000元」，
    觀諸債務人上開所陳之每月收入，前後已有不符。嗣經本院
    裁定開始清算程序後，司法事務官於109年2月3日函請債務
    人提出於各金融機構之全部存摺及證券存摺完整影本（須附
    完整清晰封面及內頁資料並補登存摺至本文送達日即109年2
    月7日），惟債務人迄未提出；再經本院於110年1月26日函
    請債務人提出自106年11月4日起迄今之收入（含薪資、佣金
    、獎金、津貼及補助）並提出相關證明，債務人僅補正108
    年度綜合所得稅各類所得資料清單，就109年1月1日至今之
    收入未予陳報或提出相關資料，已違反債清條例第103條第1
    項答覆義務、第136條第2項協力調查義務。
　⒊其次，債務人未依本院司法事務官109年2月3日函遵期提出清
    算財產清冊，經其於109年3月27日再次函請債務人於文到10
    日內提出清算財團之資產表，債務人方於同年4月28日提出
    ，相較其於前置調解、清算聲請狀之財產及收入狀況說明書
    上財產欄僅增列人壽保險單，始終未載有結餘現金，而債務
    人既曾於107年5月間辦理保單質借，其主觀上自無誤認保單
    無價值之可能，難謂其聲請清算時之記載僅屬疏漏，縱認債
    務人已於109年8月18日提出等值現金3萬3,679元解繳到院代
    替系爭保單解約，該不誠實行為已獲補正，然債務人於本院
    審理中，為符合債清條例第133條前段免責之要件，於系爭
    保單未解約下，竟得於短短數月之110年3月12日又提出現金
    6萬5,009元分別匯款予各債權人，復據台灣人壽函復本院有
    關要保人即債務人之商業保險資料，債務人自106年起迄今
    均正常繳費，其106至109年度之年繳保費主約均逾4萬元，
    附約年繳保費約8,723元不等，有台灣人壽110年3月15日函
    、本院公務電話查詢或通知紀錄表可查，則債務人自106至1
    09年間每年需支出約5萬元不等之商業保險費，然依債務人
    所提聲請清算前2年間之收入扣除必要支出之餘額，顯然無
    力支應，則債務人若無其他收入或財產，多年來如何支付上
    開保險費用？衡酌債務人竟能於年繳約5萬元保險費下，數
    月間先後提出「現金」3萬3,679元、6萬5,009元清償債務，
    足見債務人並未據實陳報其財產及收入狀況，而有本條例第
    134條第8款前段之情形。
　⒋承上，債務人就其財產及收入狀況未如實陳報，且違反債清
    條例第103條第1項、第136條第2項之協力義務，具同條例第
    134條第8款之事由，衡以債務人怠於陳報收入之期間逾1年
    ，已陳報之財產及收入狀況難認屬實，致本院難以綜合考量
    債務人之清償能力、有無濫用清算程序等情，足以影響本院
    對其聲請免責與否之判斷，堪認債務人並無清理債務之誠意
    ，並致債權人受有損害，復參酌本件確定債權總額為1,176
    萬4,555元，全體普通債權人先後獲償總額僅占0.8389%，而
    債務人為57年出生，距勞動基準法所定強制退休年齡逾12年
    等節，本件違反義務情節已非屬輕微，是依債清條例第134
    條第8款規定，自應為債務人不免責之裁定。
　㈤至債權人台新銀行請調債務人之入出境資料，以確認其是否
    有奢侈浪費或隱匿財產行為，經本院查調其出境資訊連結作
    業資料，債務人自104年起即無出境紀錄（詳本院卷第109頁
    ）；良京公司請求調查債務人是否有其他保單隱匿、質借時
    點及金額，業經本院函詢台灣人壽並認定如上；另其餘債權
    人主張債務人具還款能力，濫用債清條例免責、受償額甚微
    、免責對債權人不公云云，惟未具體說明或提出相當事證釋
    明債務人符合債清條例第134條之何款不免責規定，且本院
    依職權就現有卷存事證予以調查審酌之結果，亦查無債務人
    有其他應為不免責裁定之情事，故債權人之上開主張，即不
    足採。
四、綜上所述，本件債務人具債清條例第134條第2款、第8款之
    不免責事由，且未經全體債權人同意免責，依其情節難認輕
    微，本院自應為不免責之裁定，爰裁定如主文。
中　　華　　民　　國　　110 　年　　4 　　月　　30 　 日
                  民事庭法  官  林淑鳳
以上正本係照原本作成。
如對本裁定抗告須於裁定送達後10日內向本院提出抗告狀，並繳
納抗告費新臺幣1,000元。
中　　華　　民　　國　　110 　年　　4 　　月　　30　　日
                        書記官  陳櫻姿